臺灣板橋地方法院民事判決　　　　　　　93年度訴字第1737號
原　　　告　丁○○
訴訟代理人　巫坤陽律師
被　　　告　丙○○
　　　　　　乙○
共　　　同　陳德聰律師
訴訟代理人
上列當事人間請求遷讓房屋等事件，本院於中華民國94年5 月10
日言詞辯論終結，判決如下：
    主      文
被告丙○○應將坐落如附表所示建物遷讓交還予原告。
原告其餘之訴駁回。
訴訟費用由被告丙○○負擔。
本判決第一項於原告以新臺幣肆拾萬元供擔保後，得假執行；但
被告以新臺幣壹佰壹拾萬伍仟壹佰柒拾元為原告預供擔保，得免
為假執行。
原告其餘假執行之聲請駁回。
    事實及理由
一、原告起訴時其訴之聲明第1 項為：被告應將如附表所示坐落
    臺北縣五股鄉○○路○ 段66號（下稱系爭建物）2 、3 樓遷
    讓交還原告，及自民國93年7 月1 日起至交還系爭建物2 、
    3 樓之日止，按月連帶給付原告新臺幣（下同）2,212 元（
    見本院卷(一)第4 頁）；嗣於本院94年1 月18日言詞辯論期日
    當庭撤回聲明第1 項後段關於請求被告按月連帶給付2,212
    元部分（見本院卷(二)第17頁），被告當場未為同意與否之表
    示，惟自該期日起10日內未提出異議，依民事訴訟法第262
    條第4 項之規定，應視為被告同意撤回，本院毋庸再審理該
    部分請求。
二、原告復於94年2 月22日以準備(二)暨聲請調查證據狀變更其聲
    明為：(一)先位聲明：1.被告應將系爭建物2 、3 樓遷讓交還
    原告、2.陳明願供擔保請准宣告假執行；(二)備位聲明：1.被
    告丙○○應將系爭建物2 、3 樓遷讓交還原告、2.陳明願供
    擔保請准宣告假執行。其中就被告丙○○部分之聲明均屬相
    同，非屬先位無理由始請求審理備位聲明之預備訴訟，又就
    被告乙○部分，亦僅有先位請求遷讓交還系爭房屋2 、3 樓
    之聲明，故原告之聲明應無先位、備位聲明之分，而僅有1
    項聲明，合先敘明。
三、原告主張：原告於93年5 月5 日向鈞院民事執行處投標買受
    坐落臺北縣五股鄉○○段鴨母港小段25-9、25-11 地號土地
    及其上門牌號碼臺北縣五股鄉○○路○ 段66號未辦保存登記
    建物（即系爭建物），並經鈞院於93年6 月18日核發不動產
    權利移轉證書及土地登記謄本可稽，原告為系爭房屋之所有
    權人，被告無權占有系爭建物之2 、3 樓，經原告請求被告
    遷讓，被告均置之不理，爰依民法第767 條之規定，聲明求
    為判決：(一)被告應將系爭建物2 、3 樓遷讓交還原告；(二)陳
    明願供擔保請准宣告假執行。
四、被告則以：(一)被告丙○○部分：系爭建物1 至3 樓均係被告
    丙○○之父即被告陳理之夫陳鬨於68年間出資興建，系爭
    建物之4 、5 樓部分，則係被告兄弟陳重江、陳重慶於78年
    間與陳鬨共同出資興建，被告未曾出資，惟均居住於系爭
    建物之2 、3 樓。陳鬨未示公平起見，自79年初即按月向
    丙○○收取租金5,00 0元，嗣陳鬨於83年4 月23日死亡後
    ，繼續由其母乙○按月向丙○○收取租金5,000 元，成立不
    定期租賃契約，故丙○○就系爭建物2 、3 樓係屬不定期限
    租賃契約之承租人，雖未經公證，依89年5 月5 日修正施行
    前之民法第425 條買賣不破租賃原則，系爭建物2 、3 樓租
    賃，依繼受取得之法理，其租賃對於受讓系爭建物之原告當
    然繼續存在，被告本於租賃關係為合法占有，並非無權占有
    等語，資為抗辯。(二)被告乙○部分：被告乙○雖設籍並曾居
    住系爭建物之2 樓，惟自85年間起即實際遷居至臺北縣五股
    鄉○○路185 巷46號，乙○並非系爭建物2 、3 樓之現占有
    人。爰為聲明：(一)原告之訴駁回；(二)陳明如受不利判決，願
    供擔保請准免為假執行。
五、兩造於本院94年3 月15日言詞辯論期日當庭協議簡化爭點，
    其不爭執及爭執之事項如下（見本院卷(二)第27頁）：
  (一)兩造不爭執之事項：
    1.原告於92年5 月5 日由本院91年度民執宿字第15297 號強
      制執行事件，拍定買受坐落臺北縣五股鄉○○路○ 段66號
      （下稱系爭建物）2 、3 樓及坐落五股鄉○○段鴨母港小
      段25-11 地號土地所有權應有部分全部，於93年6 月18日
      核發不動產權利移轉證書。
    2.系爭建物之2、3樓目前由丙○○占有使用。
    3.丙○○、乙○均設籍於系爭建物內。
    4.乙○目前實際居住於臺北縣五股鄉○○路185巷46號。
    5.本件訴訟標的法律關係：民法第767條。
  (二)兩造爭執之事項：
    1.被告乙○是否系爭建物2、3樓之現占有人？
    2.被告丙○○有無正當占有系爭建物權源？是否無權占有？
      丙○○與陳鬨間有無不定期租賃契約？丙○○得否依其
      與陳鬨間之租賃契約主張其有權占有系爭建物？
六、原告主張原告於92年5 月5 日由本院91年度民執宿字第1529
    7 號強制執行事件，拍定買受系爭建物及坐落臺北縣五股鄉
    ○○段鴨母港小段25-11 地號土地所有權全部，本院於93年
    6 月18日核發不動產權利移轉證書，原告係系爭建物之所有
    權人；又系爭建物之2 、3 樓目前由丙○○占有使用，丙○
    ○、乙○均設籍於系爭建物內，惟乙○目前實際居住於臺北
    縣五股鄉○○路185 巷46號，未實際居住於系爭建物之事實
    ，業據原告提出不動產權利移轉證書影本1 件、土地登記謄
    本1 件、拍賣公告影本1 件、民事判決影本2 紙、繼承系統
    表影本1 紙（見本院卷(一)第7 頁至第9 頁、本院卷(二)第6 頁
    至第10頁），並經兩造協議所不爭執，洵堪信為真實。
七、被告丙○○部分：
  (一)被告丙○○抗辯其自79年間起，即按月支付租金5,000 元予
    其父即出資興建系爭建物2 、3 樓之陳鬨，其與陳鬨間
    成立不定期限之租賃，陳鬨於83年4 月23日死亡後，即按
    月給付租金5,000 元予乙○，亦與乙○間成立不定期限之租
    賃契約，其租賃契約雖未經公證，然依89年5 月5 日修正施
    行前之民法第425 條之規定，對系爭建物之受讓人即原告仍
    屬存在，故丙○○為有權占有等語。
  (二)按以無權占有為原因，請求返還所有物之訴，被告對原告就
    其物有所有權存在之事實無爭執，而僅以非無權占有為抗辯
    者，原告於被告無權占有之事實，無舉證責任。被告應就其
    取得占有係有正當權源之事實證明之。如不能證明，則應認
    原告之請求為有理由（最高法院92年度台上字第312 號、85
    年度台上字第1120號、91年台上字第2182號判決意旨參照）
    。被告丙○○抗辯其係有權占有系爭建物2 、3 樓，自應由
    丙○○就其取得占有係有正當權源之事實負舉證責任。
  (三)丙○○抗辯其自79年間起即支付每月5,000 元之租金予其父
    陳鬨，陳鬨死亡後即給付予陳鬨之妻即被告乙○等語
    。證人即丙○○之妹陳玉環於本院審理時固亦證稱：陳鬨
    於68年間興建系爭建物1 至3 樓後，即由乙○居住於2 樓，
    丙○○居住於3 樓，丙○○68年住時陳鬨及乙○未收取租
    金，後來蓋4 、5 樓時，為公平起見，陳鬨始要求丙○○
    每月付5,000 元租金，事實上也有付，從80年開始迄今仍繼
    續給付，陳鬨過世後即付給乙○，如果有遲付時，伊即會
    幫乙○向丙○○收取（見本院卷(二)第33頁）等語。丙○○係
    稱其自79年間起即支付租金予陳鬨，惟陳玉環則證稱自80
    年起始支付租金，其支付租金之起點並不相符，況陳玉環係
    被告丙○○之妹、乙○之女，已難期其為不利被告之證言，
    是其證言是否可採，自非無疑，尚難以陳玉環之證言，遽認
    丙○○與乙○間確有租賃契約存在。
  (四)被告乙○於本院89年度訴字第1518號第三人異議之訴事件中
    ，以其對系爭建物之1 至3 樓有所有權為由，請求撤銷本院
    86年度民執地字第3366號強制執行程序，乙○於該事件中先
    後多次主張系爭建物之2 、3 樓係由陳鬨生前出資興建，
    於68年間興建完成後，2 樓由乙○自行居住，3 樓由陳鬨
    及乙○夫妻無償贈與予丙○○（見本院89年度訴字第1518號
    卷，下稱第1518號卷，第6 頁反面倒數第3 行至第2 行、第
    7 頁正面第7 行至第8 行、第144 頁反面第1 行至第2 行、
    第163 頁反面第8 行至第10行），而乙○係於89年8 月24日
    提起前開第三人異議之訴，若其與丙○○間確有收取每月5,
    000 元租金之事實，當無可能在前開第三人異議之訴訴中，
    一再主張系爭建物2 樓仍由其居住，3 樓則由陳鬨、乙○
    於68年無償贈與丙○○，乙○既於前開訴訟主張系爭建物3
    樓係無償贈與丙○○，2 樓由自己居住，則其與丙○○間就
    系爭建物2 、3 樓自無成立不定期租賃契約之可能，丙○○
    抗辯其自79年間即支付租金予陳鬨，陳鬨死亡後繼續支
    付租金予乙○，並成立不定期租賃契約，洵非有據。
  (五)丙○○於前開第三人異議之訴事件中，於90年7 月5 日亦到
    場證稱：「目前房子1 樓由我母親出租，2 樓我母親自己住
    ，3 樓由我借住，4 、5 樓空著」（見臺灣高等法院90年度
    上字第446 號卷第73頁），則丙○○於90年7 月5 日既於另
    案中陳稱3 樓由其借住，自無丙○○抗辯之租賃契約存在；
    另丙○○復稱當時2 樓部分由乙○居住，亦無可能再由乙○
    自79年間以每月5,000 元租金出租予丙○○，是丙○○於本
    件訴訟中復改稱其與乙○間成立不定期限租賃云云，殊難採
    信。
  (六)按出租人於租賃物交付後，縱將其所有權讓與第三人，其租
    賃契約，對於受讓人，仍繼續存在，89年5 月5 日修正施行
    前之民法第425 條定有明文，且該條規定，係以讓與租賃物
    之所有人為出租人為其要件，除第三人受所有人之委任或得
    其同意而出租之情形外，要無民法第425 條規定之適用（最
    高法院78年5 月23日78年度第12次民事庭會議決意意旨參照
    ）。
  (七)系爭建物1 至3 樓係陳鬨出資興建，由其原始取得所有權
    ，嗣陳鬨於83年4 月28日死亡，丙○○、乙○於83年6 月
    3 日拋棄繼承，此觀本院83年6 月9 日板院民德繼字第362
    號函自明（見第1518號卷第207 頁），故丙○○、乙○無從
    因繼承而取得系爭建物2 、3 樓之所有權，而丙○○、乙○
    復非本院91民執宿字第15297 號強制執行事件之執行債務人
    ，自難認丙○○、乙○為系爭建物2 、3 樓之出賣人，而應
    以該強制執行事件之執行債務人即陳姿婷、陳姿瑩、陳姿媛
    、陳建處、陳重吉、陳重慶、陳重安、甲○○為出賣人。甲
    ○○於本院88年度訴字第998 號返還不當得利事件，88年9
    月1 日言詞辯論期日證稱：系爭建物1 至3 樓係陳鬨蓋的
    ，乙○未居住於系爭建物2 樓，乙○自82年間起即居住於四
    維路之別墅，目前2 樓是丙○○住，並用鐵門鎖住他人無法
    進入（見第1518號卷第94頁至第95頁），足證丙○○占有使
    用系爭建物2 、3 樓並未得所有權人之同意。而乙○既拋棄
    繼承，其就系爭建物2 、3 樓並無所有權，丙○○雖主張與
    乙○間有不定期限租賃契約存在，然乙○既非所有權人，亦
    非執行債務人，則原告拍定買受系爭建物，丙○○主張其為
    承租人，或主張其租賃契約對原告繼續存在，核均屬無據。
  (八)基上，丙○○未舉證證明其與乙○間就系爭建物2 、3 樓確
    有不定期限租賃契約存在，乙○亦非系爭建物2 、3 樓之所
    有權人，丙○○依民法第425 條規定，對系爭建物2 、3 樓
    之買受人即原告，主張其為有權占有云云，殊屬無據。
八、被告乙○部分：
  (一)原告主張乙○之戶籍設於系爭建物內，足證其係系爭建物之
    現占有人云云。乙○抗辯其並未實際居住於系爭建物，非系
    爭建物之現占有人等語。
  (二)原告主張被告乙○之戶籍設於系爭建物內之事實，固據原告
    提出乙○之戶籍謄本1 件為證（見本院卷(一)第25頁）。惟查
    戶籍僅係行政機關對於人民遷徙情形之調查結果，與實際居
    住及物之占有情形，非可一概而論，乙○是否系爭建物2 、
    3 樓之現占有人，仍須視實際情形判斷之，要非得以其設籍
    於系爭建物內，遽認其係系爭建物2、3樓之現占有人。
  (三)甲○○於本院91年度民執宿字第15297 號強制執行事件中稱
    ：「乙○未住在2 樓，我們都同意拍賣」（見本院卷(一)第44
    頁）、又經本院前開執行事件依職權向蘆洲分局查明系爭建
    物之占有使用情形，據該分局函覆稱：「經會同債權人代理
    人李義忠前往五股鄉○○路○ 段66號履勘：二、2 、3 樓層
    據丙○○之子陳泳良（4.，Ｚ000000000）表示均為丙○
    ○一家人居住。」，有該分局無發文日期字號之函文影本1
    件附卷足參（見本院卷(一)第46頁至第49頁），另系爭建物拍
    定後，本院民事執行處復至現場勘驗：「二、占有人丙○○
    現占有二、三樓」（見本院卷(一)第56頁），足證系爭建物2
    、3 樓確係由丙○○占有使用。
  (四)本院依職權再函蘆洲分局查明乙○實際居住情形，究係居住
    於系爭建物2 、3 樓？抑或居住五股鄉○○路185 巷46號？
    （見本院卷(二)第20頁函文），經該分局函覆稱：「二、經查
    被告乙○實際居住本轄五股鄉○○路185 巷46號。」，有該
    分局94年2 月4 日北縣警蘆刑字第0940002799號函在卷可稽
    （見本院卷(二)第22頁），足證乙○確未占有使用系爭建物2
    、3樓，洵堪認定。
  (五)丙○○雖抗辯其向乙○承租系爭建物2 、3 樓，成立不定期
    限租賃契約，惟查丙○○、乙○均未能舉證證明其等間確有
    不定期限租賃契約存在，亦難認乙○為系爭建物2 、3 樓之
    出租人，不生乙○間接占有系爭建物2 、3 樓之問題。
  (六)基上，乙○並非系爭建物2 、3 樓之現占有人，亦非間接占
    有人。
九、從而，原告依據民法第767 條所有權之法律關係，請求被告
    丙○○遷讓交還如附表所示建物2 、3 樓，為有理由，應予
    准許，逾此部分之請求，為無理由，應予駁回。
十、因本案事證已臻明確，兩造其餘主張、陳述及所提之證據暨
    攻擊防禦方法，經本院審酌後，認與本案判斷結果無影響，
    均毋庸再予一一審酌，附此敘明。
十一、兩造分別陳明願供擔保請准宣告假執行及免為假執行，經
      核原告勝訴部分，於法尚無不合，爰分別酌定相當之擔保
      准許之。至原告敗訴部分，因該部分之訴業經駁回，其假
      執行之聲請亦失所附麗，應併予駁回。
十二、結論：本件原告之訴為一部有理由，一部無理由，依民事
      訴訟法第79條、第390 條第2 項、第392 條第2 項，判決
      如主文。
中　　華　　民　　國　　94　　年　　5 　　月　　24　　日
                  民事第一庭    法　官　周舒雁
上列正本係照原本作成
如對本判決上訴，須於判決送達後20日內向本院提出上訴狀
中　　華　　民　　國　　94　　年　　5 　　月　　25　　日
                                書記官  張坤校
┌───────────────────────────────────────────────┐
│附表（建物）︰　　　　　　　　　　　　　　　　　　　　　　　　　　　                          │
├─┬──┬───────┬───────┬──────┬─────────────┬──┬──┤
│編│ 建 │　　　　　　  │　　　　　　  │  建築式樣  │建　物　面　積（平方公尺）│權利│　　│
│　│ 　 │　 建物門牌   │ 　基地坐落 　│　主要建築  ├───────┬─────┤　　│　　│
│　│　　│　　　　　　  │　　　　　　  │  材 料 及  │樓　層　面　積│ 附屬建物 │　　│　　│
│號│ 號 │　　　　　　　│　　　　　　　│　房屋層數　│合　　　　　計│用途及面積│範圍│備考│
├─┼──┼───────┼───────┼──────┼───────┼─────┼──┼──┤
│１│71  │臺北縣五股鄉中│臺北縣五股鄉更│            │第2 層：109.88│　        │全部│　　│
│　│    │興路2段66號   │寮段鴨母港小段│　　        │第3 層：95.16 │　　　　　│　　│　　│
│　│　  │　　　        │25-11地號     │            │合計：205.04  │　　　　　│　　│　　│
└─┴──┴───────┴───────┴──────┴───────┴─────┴──┴──┘
